【裁判字號】    91,簡上,682
【裁判日期】    920411
【裁判案由】    清償債務
【裁判全文】
臺灣臺北地方法院民事判決    九十一年度簡上字第六八二號
    上  訴  人  玉山商業銀行股份有限公司
    法定代理人  丁○○
    訴訟代理人  乙○○
                戊○○
                丙○○
    被上訴人    甲○○
右當事人間請求清償債務事件，上訴人對於中華民國九十一年六月二十七日臺灣臺北
地方法院臺北簡易庭九十一年北簡字第八六九七號第一審判決提起上訴，本院判決如
左：
    主  文
上訴及假執行之聲請均駁回。
第二審訴訟費用由上訴人負擔。
    事  實
甲、上訴人方面：
一、聲明：求為判決：(一)原判決廢棄。(二)被上訴人應給付上訴人新台幣壹拾肆萬壹仟
    捌佰陸拾肆元。(三)請准供擔保宣告假執行。
二、陳述：除與原判決記載相同者，茲引用之外，補稱：
  (一)被上訴人於民國（下同）八十八年五月二十四日向上訴人請領信用卡使用，依約
    定被上訴人得於該信用卡特約商店刷卡消費。依信用卡約定條款第六條所示：「
    持卡人之信用卡屬於貴行（即上訴人）之財產，持卡人應妥善保管及使用信用卡
    。貴行僅授權正卡持卡人或附卡持卡人本人在信用卡有效期限內分別使用，不得
    讓與、轉借、提供擔保或以其他方式將信用卡之占有轉讓予第三人或交其使用。
    ．．．持卡人違反第二項至第四項約定致生之應付帳款者，亦應對之負清償責任
    。」按被上訴人自承將系爭信用卡交付第三人代辦他行之信用卡，依一般信用卡
    「以卡辦卡」之申請方式，僅需交付其申辦資料之影印本，不需交付信用卡原本
    ，而被上訴人違反約定條款，將信用卡上訴人之財產交付任意之第三人，此一行
    為已超出上訴人風險承擔之範圍，因此產生之應付帳款，亦應由被上訴人對上訴
    人負清償責任。民法第一百八十四條第一項：「因故意或過失，不法侵害他人之
    權利者，負損害賠償責任。」及第三項：「違反保護他人之法律，致生損害於他
    人者，負賠償責任。」故被上訴人因違反約定條款之過失，以致上訴人受有損害
    之間，具一定之因果關係，豈能僅以被上訴人可用額度之多寡，作為評斷兩造過
    之之依據，而漠視被上訴人交付信用卡於第三人之故意。
  (二)另依約定條款第十七條約定：「持卡人之信用卡如有遺失、被竊或其他遭持卡人
    以外之第三人占有之情形，應儘速以電話或其他方式通知貴行辦理掛失停用手續
    。．．．自辦理掛失停用手續起前二十四小時以前被冒用之損失，貴行如無違反
    第六條善良管理人之注意義務者，應由持卡人負擔。」被上訴人於應妥善保管信
    用卡上已未盡善良管理人之注意義務。經查，自系爭信用卡於八十九年一月十六
    日因被上訴人之故意而遭第三人占有，至一月十八日向上訴人告知卡片已交給第
    三人，期間已逾二日，被上訴人並未於八十九年一月十六日立即以電話或其他方
    式通知上訴人為掛失止付之申請，此一情形對上訴人而言，縱已極盡注意，亦無
    從加以防範來自被上訴人因管理卡片疏失而衍生之風險，是以上訴人請求被上訴
    人給付新台幣十四萬二千四百二十八元，應有理由。況目前信用卡使用已臻普遍
    ，銀行發出信用卡後已無法完全掌控信用卡狀況，持卡人一有損失即一味要求銀
    行承擔，認為銀行屬經濟上之強者，有此能力負擔，殊不知銀行所有資產乃社會
    大眾所投資，為社會公器，豈能因少部分持卡人之過失而造成損失金額擴大，影
    響廣大消費者之權益。且信用卡乃屬發卡機構為持卡人所提供簽帳培養信用之塑
    膠貨幣，因此持卡人除享有發卡銀行所提供之信用外，更亦同時負有保管「塑膠
    貨幣」之義務，故應加強消費者所能注意之義務責任，方能真正達到平等互惠之
    誠信原則。被上訴人將信用卡任意授權第三人使用，依約本應對所生之應付帳款
    負清償責任，姑不論被上訴人將信用卡交付第三人之目的及可用額度之多寡，被
    上訴人已因故意違反契約條款在先，豈能以信用額度多寡作為不付系爭帳款之抗
    辯理由。另依民法第一百六十九條有關表見代理規定，被上訴人於八十九年一月
    十六日將系爭信用卡授權第三人消費，既已對外表示將系爭信用卡授權第三人消
    費，即應承擔系爭信用卡所完成之所有消費，豈能僅對額度內之消費部分負其責
    任，是上訴人提起本件請求應屬有據。
三、證據：除援用第一審所提證據外，補提信用卡約定條款為證。
乙、被上訴人方面：
一、聲明：駁回上訴。
二、陳述：除與原判決記載相同者，茲引用之外，補稱：
    (一)被上訴人之信用額度為五萬元，依信用卡約定條款上訴人授權被上訴人在一定
      信用額度內使用，詎被上訴人之信用卡竟遭盜刷十四萬餘元，且盜刷之二天裡
      所有交易幾乎均在相同之時段裡，於一個小時內在同家商家刷卡數次完成，上
      訴人之監督作業顯然令人起疑，被上訴人於報案時承辦員警亦稱上訴人似乎有
      內神通外鬼情事。被上訴人向上訴人掛失止付之正確時間為八十九年一月十七
      日下午五、六點左右，非上訴人所稱之時間，十七日下午被上訴人向上訴人電
      話查詢可使用餘額時，上訴人行員告知已超刷十四萬餘元，被上訴人驚恐之餘
      要求上訴人立即止付，電話隨即移轉另一行員陳東洋先生，陳員告知僅能於翌
      日再到上訴人行庫調閱簽單。翌日中午陳員除調閱簽單之明細予被上訴人閱覽
      外，並告知被上訴人填寫聲明書，以便通知其他金融機構防範，詎上訴人此際
      竟以此一文件作為被上訴人掛失之時間依據，顯然令人難以茍同。
    (二)被上訴人將信用卡交付他人固屬有錯，被上訴人因對此種以卡辦卡作業不熟，
      致予歹徒可乘之機。惟被上訴人當時所交付之信用卡，一為玉山銀行，一為慶
      豐銀行，何以慶豐銀行僅遭盜刷一百元，而上訴人公司之信用卡竟遭盜刷十四
      萬餘元？何以上訴人公司竟未察覺異狀？僅告知上揭交易均係在電腦離線之情
      形下產生，非銀行控管不當，然平日被上訴人超刷一千元左右，刷卡機即出現
      無法使用情形，何以遭冒刷二日之金額達十四萬餘元，上訴人均未發覺？上訴
      人公司自己亦應承擔過失責任，不應一味要求被上訴人負擔等語。
三、證據：援用第一審所提證據。
丙、本院依職權向臺北市政府警察局士林分局調閱被上訴人八十九年一月二十五日至
    該分局蘭雅派出所報案資料。
    理  由
一、本件上訴人起訴主張被上訴人持有上訴人所發給之信用卡，竟違反約定條款，將
    信用卡交予他人使用，致刷卡金額超出五萬元信用額度達十四萬餘元，被上訴人
    既違反不得將信用卡任意交予他人之約定，自應對上開金額負清償責任云云；被
    上訴人則以其係遭他人詐騙，將系爭信用卡交予他人申辦他行信用卡，詎遭他人
    冒刷超過其信用額度，其曾通知上訴人掛失止付，並且向警察機關報案，對於額
    度內遭冒刷之金額，其願負清償之責，惟對於超出信用額度部分，上訴人既限制
    額度在先，卻未嚴格執行限制額度之機制，對於因此遭超額消費部分之款項，自
    不能要求被上訴人負責等語，資為抗辯。
二、查本件被上訴人確實持有上訴人所核發之信用卡，其消費額度經上訴人審核後同
    意給予五萬元，系爭信用卡於八十九年一月十六日經被上訴人掛失止付，惟掛失
    前自八十九年一月十六日至十七日二日間，已經累計消費達十四萬六千四百十五
    元，上揭事實，分別有信用卡申請書、掛失暨補發紀錄單、信用卡費明細對帳單
    、聲明書等影本為證，復為兩造所不爭執，上揭事實應堪認定。被上訴人辯稱八
    十九年一月十六日、十七日二日之消費並非其所為，而係其交付予他人代辦他行
    信用卡時，遭他人冒用所致。上訴人對此並不爭執，僅指稱依據信用卡約定條款
    ，被上訴人不得將信用卡交付他人，被上訴人既然將信用卡交付他人，自應就因
    此所衍生之費用負清償責任云云。茲依兩造所不爭執之系爭信用卡約定條款第六
    條第二項記載：「持卡人之信用卡屬於貴行之財產，持卡人應妥善保管及使用信
    用卡。貴行僅授權正卡持卡人或附卡持卡人本人在信用卡有效期限內分別使用，
    不得讓與、轉借、提供擔保或以其他方式將信用卡之占有轉讓予第三人或交其使
    用。」，第四項則進一步約定：「持卡人違反第二項至第四項約定致生之應付帳
    款者，亦應對之負清償責任。」是依上揭約定可知，被上訴人擅自將系爭信用卡
    交付他人，不論其目的為何，似均應對於因此所衍生之相關消費負清償責任。惟
    可資質疑者，乃被上訴人系爭信用卡之信用額度為五萬元，此有信用卡消費明細
    對帳單左下角之記載可資參照，兩造對此亦無爭議，既然被上訴人所持有之系爭
    信用卡之信用額度僅為五萬元，何以系爭信用卡竟遭超額消費達十四萬餘元？又
    被上訴人對於超過此一信用額度之消費金額是否亦應負清償責任？就此一問題首
    應探究者，乃此一「信用額度」之定義及性質為何，依信用卡約定條款第一條第
    四點之說明，「信用額度」指如無其他特別約定時，係指貴行（即上訴人）依持
    卡人之財務收入狀況、職業、職務或與金融機構往來紀錄等信用資料，核給持卡
    人累計使用信用卡所生帳款之最高限額。依上開定義，以本件被上訴人之信用額
    度為例，即被上訴人經上訴人核准之最高消費限額為五萬元，理論上被上訴人以
    系爭信用卡消費之最高額度為五萬元，超過此一限額時，應無法再為消費，至上
    訴人或其他一般發卡行究應如何知悉持卡人已經累計達到或超過最高消費限額，
    則為上訴人或其他一般發卡行應自行克服之技術性問題。若持卡人消費金額超出
    上開信用額度時，依系爭約定條款第八條第三項所載：「特約商店於下列情形得
    拒絕接受持卡人使用信用卡交易：．．．5.持卡人累計本次交易後，已超過貴行
    原核給信用額度者。但超過部分經持卡人以現金補足，或經貴行考量持卡人之信
    用及往來狀況，特別授權特約商店得接受其使用信用卡交易者，不在此限。」是
    可知實際上上訴人公司所發行之信用卡持卡人並非不能超額消費，惟此一超額消
    費須歷經特定程序，即：(一)持卡人以現金補足超額部分；(二)上訴人考量持卡人之
    信用及往來狀況；(三)上訴人須特別授權特約商店接受此一超額消費。依上述程序
    ，可知特約商店或上訴人若欲同意持卡人超額消費，須特別授權特約商店接受該
    筆消費後，始得為之。進一步而言，持卡人在超額消費時，不論其金額大小，均
    須經上訴人特別授權後，始得消費，若上訴人不予同意，不論其金額大小，持卡
    人應無持卡超額消費可能。由是可知所謂「信用額度」，其目的主要應在於降低
    風險或控制風險，此處所指之風險應指一體兩面，一為發卡行無法獲得清償之可
    能性，一為持卡人失卡時所可能面臨損失之最高可期待值。是關於信用額度之考
    量，不應僅從發卡行之角度出發。又上訴人為同意持卡人得超額消費，依約應經
    特別授權特約商店之程序，若其未踐履此一程序，其欲請求持卡人支付超額消費
    款項者，至少應證明何以上訴人未踐履授權特約商店之程序，持卡人即可提高信
    用額度？並證明該超額消費係持卡人明知且故意之行為。
三、據被上訴人所述，其所持有之系爭信用卡係在交付他人時遭冒刷，而其交付系爭
    信用卡予他人之目的，係委託他人以系爭信用卡申辦他行信用卡等語，茲先不論
    被上訴人所述上開情節之真偽，本件被上訴人經查確曾於八十九年一月二十五日
    至台北市警察局士林分局蘭雅派出所報案，此有台北市警察局士林分局九十一年
    十二月十三日北市警士分刑字第09165082100號函在卷可參，又依證人即上訴人
    員工陳東揚到場證稱：「（問：被上訴人到銀行查問情形？）被上訴人在一月十
    六日打電話到銀行問餘額，十八日就打電話說要掛失，她問我為何慶豐銀行沒有
    刷過，玉山銀行有刷過，我告訴她有可能是交易高峰，有可能是授權機制是經由
    國外，在離線情況下銀行無法注意是否已經超額交易。盜刷款出來之後我們初步
    先協助被上訴人調查本件刷卡消費行為，我們曾到商店調錄影帶協助她做調查工
    作，我們請她填一份聲明書通報所有金融機構避免她的信用再被冒用；並有協談
    還款事宜，她說每月先還三千元，等收入增加後再還多一些。」（參本院九十二
    年一月十日準備程序筆錄第三頁），可知被上訴人確於八十九年一月十八日曾通
    知掛失系爭信用卡，上訴人對於被上訴人將系爭信用卡交付他人代辦他行信用卡
    一節並不爭執，是若此情為真，則於八十九年一月十六日、十七日二天內持系爭
    信用卡消費者並非被上訴人，應可確認。被上訴人於交付系爭信用卡予他人後第
    三天始向上訴人掛失止付，依系爭約定條款第十七條第一項約定：「持卡人之信
    用卡如有遺失、被竊、被搶詐取或其他遭持卡人以外之第三人占有之情形（以下
    簡稱遺失或被竊等情形），應儘速以電話或其他方式通知貴行或其他經貴行指定
    機構辦理掛失停用手續．．．惟如貴行認為有必要時，應於受理掛失手續日起十
    日內通知持卡人，要求於受通知日起三日內向當地警察機關報案或以書面補行通
    知貴行（第一項）。持卡人辦理掛失停用手續後，且無下列第一款至第三款事由
    之一者，持卡人自辦理掛失停用手續起，所被冒用所發生之損失，由貴行負擔，
    但如無下列各款事由之一者，持卡人自辦理掛失停用手續時起前二十四小時以後
    （在自動化設備預借現金部分，仍自辦理掛失停用手續時起），被冒用所發生之
    損失，由貴行負擔；自辦理掛失停用手續時起前二十四小時以前被冒用之損失，
    貴行如無違反第六條善良管理人之注意義務者，應由持卡人負擔：1.第三人之冒
    用為持卡人容許或故意將信用卡交其使用者。．．．」是在被上訴人掛失止付後
    之消費其毋庸支付一節固毋庸疑，惟在掛失止付前之消費，其在二十四小時內部
    分，是否應由本件被上訴人負擔，非無疑問。
四、本件被上訴人自承將系爭信用卡交付他人代辦他行信用卡，是以，被上訴人故意
    將系爭信用卡交付他人而有違反上揭約定條款之情應可確認。依上開約定條款，
    被上訴人既有違約情事，依約應負擔因此所生之損失，應毋庸疑。可資質疑者，
    乃被上訴人應負擔之損失範圍，依上開約定，自被上訴人辦理掛失停用手續時起
    前二十四小時以前被冒用之損失，若上訴人無違反第六條善良管理人之注意義務
    者，即應由持卡人負擔，自反面而言，若上訴人有違反系爭約定條款第六條善良
    管理人之注意義務情形，則上訴人亦應負擔損失。而系爭約定條款第六條關於上
    訴人應盡善良管理人注意義務之事項，乃指為持卡人「處理使用信用卡交易款項
    之清償事宜」（第六條第一項），例如確認簽帳單是否確為持卡人之簽名、確認
    無誤後代為墊款以及注意是否有異常交易情事等等。本件被上訴人所持有之系爭
    信用卡於交付他人前，已經累計消費四萬六千八百二十七元，距五萬元信用額度
    僅餘三千一百七十三元，若依前述所述「信用額度」之定義，本件上訴人所核給
    且願意給予被上訴人之信用僅剩三千一百七十三元，超過此部份之金額，除非超
    過部分之消費款已經持卡人以現金補足，或經上訴人考量持卡人之信用及往來狀
    況，特別授權特約商店接受其使用信用卡交易者，否則該超額部分之消費依約應
    不予准許。惟本件上訴人在系爭信用卡超額消費部分，既未授權特約商店接受持
    卡人之消費，且在被上訴人亦未以現金補足超額部分情況下，卻允許系爭信用卡
    超額消費，依系爭約定條款有關「信用額度」之定義，以及第六條第一項有關善
    良管理人注意義務之約定，難謂上訴人毫無過失，據上訴人所稱，其所以無法發
    現系爭信用卡消費有異常情形，係因：「（問：為何被上訴人五萬元額度慶豐銀
    行只被刷了一百元就刷不過，而玉山銀行卻被盜刷十四萬多元？）因當時被上訴
    人尚有三千多元額度，而在家樂福店刷卡金額很小，但次數非常多，家樂福是外
    商店，簽帳單是經外商銀行再轉回玉山銀行，因為刷卡金額很小，未超過被上訴
    人可刷的額度，外商銀行只對金額控管，所以刷卡就過了，當時並未對次數控管
    。」（參本院九十一年十一月二十九日準備程序筆錄），亦即上訴人公司僅對單
    筆刷卡金額設有警示系統，對於刷卡次數以及密度則未設任何警示機制，因此，
    以本件為例，系爭信用卡之信用餘額僅剩三千一百七十三元，若持卡人單次刷卡
    金額不超過此一金額，即可無限次刷卡，上訴人公司之電腦控管作業並不會顯示
    異常交易，參諸系爭信用卡於八十九年一月十六日、十七日密集於家樂福股份有
    限公司等處購物，單筆金額最高不超過二千八百元，最低為五百六十三元，益證
    在不超過剩餘額度內之消費，即不致遭發覺。然細究本件系爭信用卡遭他人冒用
    之消費過程，可知每筆消費均時間緊接，即以一月十七日為例，一天之中分散消
    費達六十九次，消費地點均為家樂福股份有限公司內，此種消費模式，顯然與一
    般正常人之購物習慣相違，顯然持卡人亦知悉銀行之控管作業模式，以此方式規
    避銀行之異常交易警示，若上訴人公司對於消費次數異常者亦設有控管機制，當
    能及早發現此一異常現象，上訴人既有能力以單筆消費金額作為控管機制，自有
    能力同時設置以消費行為異常作為異常交易警示啟動之運作機制，上訴人以非不
    能而係不為之經營態度，課消費者彌補因此產生之損失之責，難謂公平！縱認被
    上訴人確係違反系爭約定條款第十七條第二項第1.款「第三人之冒用為持卡人容
    許或故意將信用卡交其使用者。」約定，將系爭信用卡交付他人，然上開條文所
    指之交付他人「使用」者，應僅指「『明知』他人將持該信用卡『消費購物』而
    仍『同意交付』該信用卡予他人」之情形為限，若交付之目的「非在使該人持卡
    消費，且主觀上亦未同意或預期該他人將持卡消費」時，該他人之消費行為，仍
    否課以原持卡人應負清償之責？非無疑問！縱認持卡人對其違反上開約定之行為
    應負賠償損失之責，然上開約定並未明定究係僅限於信用額度內或信用額度以外
    部分亦包括，若參酌信用卡約定條款中有關信用額度之定義，顯見依約上訴人本
    不應給予被上訴人超額消費之信用，或者，至少在本件中未見上訴人有授權特約
    商店准許系爭信用卡超額消費之情形，是以，理論上系爭信用卡即不應發生超額
    消費情況，此不因持卡人係自己使用或由他人使用系爭信用卡（此部份行為縱有
    違反約定條款）而有所不同，此種超額消費之闕漏，顯係因可歸責於上訴人之事
    由所致。是以此種因上訴人自身控管疏漏所造成之損失，自無理由要求持卡人即
    本件被上訴人負擔。況本件被上訴人交付系爭信用卡予他人之目的在於申辦他行
    信用卡，非交付該第三人使其刷卡消費，自無所謂第三人之「冒用」為持卡人「
    容許」或「故意交予其使用」約定適用餘地！本件被上訴人違約將系爭信用卡交
    付他人使用，若上訴人能嚴格貫徹其所謂「信用額度」之定義，對於超額消費部
    分不予准許，當不致產生高額超刷情事！依前述約定條款所載，被上訴人既有違
    反不得將系爭信用卡交與他人之約定，對於信用額度內遭冒用之損失，自應由被
    上訴人負擔。惟因上訴人未能貫徹其所謂「信用額度」定義下之控管機制，致生
    超額消費之損失部分若亦由持卡人負擔，不啻免除上訴人控管不當之責任，對持
    卡人而言顯失公平。是原審本於上揭理由，准許上訴人對於被上訴人信用額度內
    遭他人冒刷款項部分之請求，而駁回超額部分請求之判決，及駁回其假執行之聲
    請，並無不合。上訴意旨指摘原判決不當，求予廢棄改判，為無理由，應予駁回
    。
五、據上論結，本件上訴為無理由，依民事訴訟法第四百三十六條之一第三項、第四
    百四十九條第一項、第七十八條，判決如主文。
中      華      民      國    九十二    年      四      月      十一    日
                                臺灣臺北地方法院民事第二庭
                                              審判長法  官  丁蓓蓓
                                                    法  官  朱漢寶
                                                    法  官  汪漢卿
右正本證明與原本無異
本判決不得上訴
中      華      民      國    九十二    年      四      月      十一    日
                                                法院書記官  王  儀


司法院資訊處製作；財團法人民間司法改革基金會備份。
